【裁判字號】    97,消債更,128
【裁判日期】    971028
【裁判案由】    更生事件
【裁判全文】
臺灣新竹地方法院民事裁定           97年度消債更字第128號
聲  請  人  甲○○
                        樓
代  理  人  徐豐益律師
上列聲請人聲請更生及保全處分事件，本院裁定如下：
    主  文
更生及保全處分之聲請均駁回。
聲請費用由聲請人負擔。
    理  由
一、按債務人與金融機構協商成立者，不得聲請更生或清算，但
    因不可歸責於己之事由，致履行顯有重大困難者，不在此限
    ；本條例施行前，債務人依金融主管機關協調成立之中華民
    國銀行公會會員辦理消費金融案件無擔保債務協商機制與金
    融機構成立之協商，準用前項之規定，消費者債務清理條例
    第151條第5項、第6項分別定有明文。又聲請更生或清算不
    合程式或不備其他要件者，法院應以裁定駁回之，但其情形
    可以補正者，法院應定期間先命補正，復為同條例第8條所
    明定。
二、聲請意旨略以：其有不能清償債務情事，前已提出債權人清
    冊，以書面向最大債權金融機構請求共同協商債務清償方案
    ，協商成立，惟因不可歸責於聲請人之事由致履行原協商內
    容顯有重大困難，且其無擔保或無優先權之債務總額未逾新
    臺幣（下同）1,200萬元，復未經法院裁定開始清算程序或
    宣告破產云云，固有債權人清冊及其於95年5月10日依中華
    民國銀行公會會員辦理消費金融案件無擔保債務協商機制與
    金融機構成立協商之協議書、無擔保債務還款計畫各1份在
    卷為證。
三、按債務人與金融機構協商成立者，不得聲請更生或清算，但
    因不可歸責於己之事由，致履行顯有重大困難者，不在此限
    ；本條例施行前，債務人依金融主管機關協調成立之中華民
    國銀行公會會員辦理消費金融案件無擔保債務協商機制與金
    融機構成立之協商，準用前項之規定，消費者債務清理條例
    第151條第5項、第6項分別定有明文。衡諸債之關係係以當
    事人間之信賴關係為基礎，為社會經濟組織之重要支柱，故
    當事人於以法律行為追求自己之利益之際，亦應顧及對方之
    利益，並考量債權債務在社會上之作用，本於誠實及信用之
    原則，行使債權及履行債務。是對於已陷入經濟上困境之消
    費者，若任其於惡性循環之債務窘境中自生自滅，將衍生嚴
    重之社會問題，難以維持安定之社會經濟秩序，故為兼顧債
    權人、債務人雙方之利益，對陷於經濟上困境之消費者，乃
    允其於消費者債務清理條例施行後，得選擇以重建型之更生
    程序或清算型之清算程序清理其債務，藉以妥適調整債務人
    與債權人及其他利害關係人間之權利義務關係，保障債權人
    獲得公平受償，並謀求消費者經濟生活之重建復甦機會。惟
    對於已與金融機構協商成立，或於本條例施行前，已依金融
    主管機關協調成立之中華民國銀行公會會員辦理消費金融案
    件無擔保債務協商機制與金融機構成立協商之債務人，若非
    因不可歸責於己之事由，致履行顯有重大困難，僅係為圖謀
    減免債務，而不為債務之履行，自有違債權契約為誠信契約
    之本旨，故依消費者債務清理條例第151條第6項準用同條第
    5項前段之規定，不得聲請更生或清算，始能避免肇致道德
    危險。次按債務清償方案成立後，應由債務人按其條件履行
    ，如因事後發生情事變更，在清償期間收入或收益不如預期
    ，致該方案履行困難甚或履行不能，因不可歸責於己，始能
    准許債務人聲請更生或清算，以避免債務人任意毀諾已成立
    之協商，濫用更生或清算之裁判上債務清理程序。從而所謂
    「不可歸責於己之事由」，應係指客觀上聲請人之支出增多
    ，或收入、收益減少，非其成立協商時所能預期，諸如物價
    上漲而成本增加、家屬患病等以致支出增加，或因病無法工
    作、僱佣之公司倒閉或裁員、失業、減薪等以致收入減少，
    均屬之。
四、本件聲請人即債務人聲請更生意旨略以：聲請人於消費者債
    務清理條例施行前，曾依照中華民國銀行公會會員辦理消費
    金融案件無擔保債務協商機制與金融機構成立協商，每月應
    給付金融機構債權人新臺幣（下同）13,039元，協商並不合
    理，自協商成立時，聲請人即須向親友借款支應，後來也沒
    有親友願幫忙，聲請人無力負擔協商債務應可認定屬不可歸
    責於聲請人等語。
五、經查，本件聲請人前於95年6月與全體無擔保債權銀行協商
    成立，並約定自95年6月起開始分120期無息還款，每月還款
    13,039元，嗣還款至97年3月止，於97年4月毀諾未再還款，
    此有最大債權銀行安泰商業銀行款往來對帳單在卷可按，並
    據聲請人提出協議書等影本在卷可稽，堪認聲請人於消費者
    債務清理條例施行前，確曾依照中華民國銀行公會會員辦理
    消費金融案件無擔保債務協商機制與金融機構成立協商，每
    月應給付金融機構債權人13,039元，是依消費者債務清理條
    例第151條第5項但書之規定，聲請人須有不可歸責於己之事
    由，致履行顯有重大困難，始得聲請更生。
六、查本件聲請人主張原協商不合理，聲請人已無親友可提供協
    助，無力負擔協商債務，係因非可歸責於己之事由而毀諾云
    云。經查，聲請人前開主張固據其提出協議書、財產及收入
    狀況說明書、債權人清冊、財團法人金融聯合徵信中心當事
    人綜合信用報告、戶籍謄本、存摺影本、土地及建物登記謄
    本等為憑。惟查：
（一）聲請人於95年5月協商成立時係保險業務員，95年尚有台
      橡股份有限公司、永豐餘造紙股份有限公司之股利收入及
      幸福人壽保險股份有限公司之薪資收入合計148,704元，
      名下並有不動產7宗及1992年份之BMW汽車一份，總計1,04
      0,605元；96年間亦有股利收入及薪資所得合計100,867元
      及同於95年間之不動產、汽車等財產，此有財產所得調件
      明細表附卷可稽，聲請人亦自承其靠兼差零工等工作，有
      平均月薪2萬元及補助3千元，則聲請人之薪資、財產較之
      協商成立當時，並無何大幅變動。而聲請人於97年4月經
      最大無擔保債權銀行判定毀諾，其當時之薪資收入狀況與
      協商成立當時相差無幾，難認有何收入變更致無法履行協
      商條件之情事。又聲請人之配偶鍾吉星於95年間之薪資收
      入總額有226,995元，96年度之薪資收入則增加為359,736
      元，此有財政部臺灣省北國稅局95、96年度綜合所得稅各
      類所得資料清單附卷可憑，鍾吉星96年度平均月薪資所得
      尚有29,978元，加上聲請人所陳其每月收入約23,000元，
      則其全戶每月之收入，即有52,978元，支付協商應繳金額
      13,039元後，尚有39,939元得用以支應聲請人及其家人（
      鍾吉星及鍾佳裕）之基本生活費用，滿足基本生活需求，
      應無困難。聲請人主張以台灣地區家庭平均每人月消費支
      出23,068元計算個人生活必要支出，然消債條例之立法目
      的，係為使不幸陷入經濟困境之人得以清理債務、重建生
      活，並在清理過程中能保有符合人性尊嚴之最低基本生活
      ，而非維持債務人過去之寬逸生活，是於評估履行原協商
      方案是否顯有重大困難時，並非由債務人任意主張其基本
      生活費用之數額，否則將造成揮霍無度致難以履行原協商
      方案者，反而更容易進入更生程序之歧異現象；是本件債
      務人之每月生活費用，仍應以行政院主計處公告之97年度
      臺灣省每人每月最低生活費用9,829元為計算基準，聲請
      人與聲請人與配偶、子女共同生活，則其等3人每月最低
      生活費為29,487元（即9,829元×3人＝29,487元），以聲
      請人及其配偶鍾吉星之收入扣除履行協商債務後之餘額約
      39,939元，顯已足敷支付聲請人維持其本人及家人每月最
      低基本生活費用，且尚有餘額。
（二）再者，聲請人於95年5月與全體無擔保債權人銀行成立協
      商後，已依協商還款至97年3月，期間長達一年餘，聲請
      人嗣雖毀諾，然其收入狀況與協商成立當時並無何大幅變
      動，自無何不可歸責於己之事由，業如前述；聲請人雖主
      張協商成立時之應繳金額，其已無法負擔，均靠親友協助
      ，目前已無親友可提供協助云云，主張其有不可歸責致無
      法履約之事由云云，惟查，聲請人就此，並未為提出任何
      證據以為釋明，且依聲請人及聲請人之配偶鍾吉星之收入
      計算，於扣除每月協商應繳債務後，尚有餘額39,939元足
      供生活，業如前述，應無再求助親友之必要，而聲請人尚
      有其餘7宗不動產及台橡、永豐餘等公司之股票資產，均
      足以支持聲請人依協商條件履行。依上開情事綜合觀之，
      在聲請人薪資收入財產狀況並未明顯變動之情形下，尚難
      認有何不可歸責於己致履行有重大困難之情事。
（三）此外，不論聲請人與金融機構成立之協商是否債權人就協
      商之債權全然未為讓步，或達成之協商條件僅對債權人有
      利，而未能減低聲請人清償債務之沉重負擔，此均非所謂
      之「因不可歸責於己之事由，致履行有重大困難」，況聲
      請人嗣與金融機構成立之協商方案係分120期，按年息0%
      ，無息還款，每月還款13,039元，顯然金融機構並非全然
      未為讓步，且應已衡量聲請人之清償能力，減低聲請人清
      償債務之負擔，並非全然僅對債權人有利，亦足認聲請人
      就協商條件應已考慮自身履行能力而成立協商者，並非聲
      請人主張之協商不合理，其於協商成立時即無履行能力。
      據此，聲請人主張前與金融機構成立協商後毀諾係「因不
      可歸責之事由，致履行顯有重大困難」云云，尚不足採。
七、綜上，本件聲請人前經協商時，其收入情況與本件聲請時未
    有大幅變動，仍有履行清償之能力，俱如前述，既無情事變
    更，且無重大履行困難之處。又聲請人既有固定收入之履行
    能力，縱有履行不便，亦得經由個別債權銀行協商程序或向
    最大債權銀行聲請進行「個別協商一致性方案」之協商程序
    以求適當履行債務。準此，堪認聲請人尚乏不可歸責於己致
    履行顯有重大困難之情形可言。是以，聲請人既無不可歸責
    之事由，致履行協商顯有重大困難，其聲請更生，於法即有
    未合，自應駁回其聲請。又聲請人更生之聲請既經駁回，其
    所為保全處分之聲請，即無准許之必要，應併予駁回。
八、爰依消費者債務清理條例第8條、第46條、第151條第1項、
    第5項但書，裁定如主文。
中    華    民    國    97    年    10    月    28    日
                    民事庭法  官  蔡孟芳
上為正本係照原本作成
如不服本裁定，應於裁定送達後10日內，以書狀向本院提出抗告
，並繳納抗告費新臺幣1千元
中    華    民    國    97    年    10    月    28    日
                          書記官  張永榮


司法院資訊處製作；財團法人民間司法改革基金會備份。
